【裁判字號】    96,上重訴,799
【裁判日期】    970102
【裁判案由】    毒品危害防制條例
【裁判全文】
臺灣高等法院臺南分院刑事判決  九十六年度上重訴字第七九九號
上訴人
即被告  甲○○
                （
選任辯護人  林永發律師
上列上訴人因毒品危害防制條例案件，不服臺灣臺南地方法院九
十五年度訴字第一一號中華民國九十六年五月十一日第一審判決
（起訴案號：臺灣臺南地方法院檢察署九十四年度偵字第九三七
０、九三七一號），提起上訴，本院判決如下：
    主    文
原判決關於甲○○部分撤銷。
甲○○販賣第一級毒品，處無期徒刑，褫奪公權終身。扣案附表
一編號一所示海洛因拾陸包（合計淨重肆點捌公克），沒
收銷燬之；毒品空包袋（總重壹玖點貳壹公克），沒收之；附表
二編號一所示之犯罪所得財物新臺幣壹佰貳拾萬元，沒收之，如
全部或一部不能沒收時，以其財產抵償之。
    事    實
一、甲○○明知海洛因係毒品危害防制條例明定之第一級毒品，
    不得販賣、持有。竟基於販賣第一級毒品海洛因營利之犯意
    ，於民國（下同）九十四年七月二十二日二十時許，在乙○○位於臺南縣西港鄉永樂村大塭寮一之七號住處，收受乙○○所交付購買附表一編號一所示第一級毒品海洛因之代價新
    臺幣（下同）一百二十萬元，雙方並約定稍後於臺南縣仁德
    鄉○○路六九號「假日汽車旅館」交易，乙○○遂與不知情
    之丁○○前往「假日汽車旅館二０一號室」等候，同日二十
    三時許，甲○○攜帶附表一編號一所示第一級毒品海洛因十
    六包（合計淨重四三三．三八公克、空包裝袋總重一九．二
    一公克）至「假日汽車旅館二０一號室」交付予乙○○，迨
    交易完畢後，乙○○乃將上開第一級毒品海洛因置放於所駕
    駛之三二八六－ＧＦ號自小客車後車廂內。嗣於同日二十三
    時三十分許，三人正欲離去之際，為警據報至「假日汽車旅
    館二０一號室車庫」乙○○小客車上查獲附表一編號一所示
    第一級毒品海洛因十六包及附表一編號二至六所示之物，並
    於甲○○身上背包內起出附表一編號七至九所示之物。
二、案經臺南市警察局第六分局報請臺灣臺南地方檢察署檢察官
    偵查起訴。
    理    由
甲、程序部分：
一、本件公訴人係以同案被告乙○○先後於九十四年七月二十三
    日、同年八月九日、同年九月二十二日，在偵查中具結之證
    述，採為被告甲○○於販賣第一級毒品海洛因犯行之證據，
    此固有證人結文三份可稽。惟查，公訴人於上開三次偵查期
    日，提解乙○○就被告甲○○販賣第一級毒品海洛因犯行到
    庭作證，均係以「被告」身分傳喚，有點名單三份、送達證
    書二份在卷可參（見九三七０號偵查卷第十九、二十九至三
    十、六十六至六十七頁），且公訴人於九十四年七月二十三
    日訊問乙○○之訊問筆錄，首頁底下載明公訴人諭知對被告
    之權利告知事項：「一、犯罪嫌疑及所犯罪名為毒品危害防
    制條例等。二、得保持緘默，無須違背自己之意思而為陳述
    等文。三、得選任辯護人。四、得請求調查有利之證據。」
    等語，顯見公訴人確係以「被告」之身分訊問乙○○，雖公
    訴人於訊問後，令其以證人身分具結，然僅事後形式上命乙○○簽具結文，並未就作證之具體事項再為訊問，無從認定
    同案被告乙○○上開之陳述，究係依被告身分或證人身分應
    訊，且公訴人亦未告知乙○○其為證人身分，得依刑事訴訟
    法第一百八十一條規定拒絕證言，此實已造成同案被告乙○○混淆其係以被告抑或證人身分應訊，則同案被告乙○○上
    開供後具結之審判外陳述，自為不合法之證述，顯有不可信
    之情事，應不具證據能力，不可採為判決之基礎。雖公訴人
    主張依九十五年台上字第九０九號判決意旨：「按證人恐因
    陳述致自己或與其有前條第一項關係之人受刑事追訴或處罰
    者，得拒絕證言，刑事訴訟法第一百八十一條定有明文。另
    按證人有第一百八十一條之情形者，應告以得拒絕證言，同
    法第一百八十六條第二項亦著有規定。然拒絕證言權，專屬
    證人之權利，非當事人所得主張，證人拒絕證言權及法院告
    知義務之規定，皆為保護證人而設，非為保護被告，法院或
    檢察官違反告知義務所生之法律效果，僅對證人生效，故違
    反告知義務之證人證詞，對訴訟當事人仍具證據能力，至於
    證據之證明力如何，則由法院依具體個案判斷之」，則同案
    被告乙○○上開於偵查中之供後具結陳述，應具有證據能力
    。惟最高法院九十五年台上字第九０九號判決意旨，乃係闡
    明法院或檢察官對於證人僅諭知具結之義務及偽證之處罰，
    未履行告知得依刑事訴訟法第一百八十一條拒絕證言權，則
    該證人所為之陳述是否具有證據能力之法律效果而論，姑不
    論該案例事實與本件事實並不相符，況案例事實仍係以作證
    之人，已知悉其係以證人身分陳述為前提，此與本件同案被
    告乙○○係以被告身分傳喚並接受訊問，並不知其係以證人
    身分而為陳述之情，亦有不符，是公訴人上開主張，尚有誤
    會，併此敘明。
二、另按刑事訴訟法為保障被告受公平審判及發現實體真實，於
    九十二年二月六日修正及增訂公布施行之前及之後，對於人
    證之調查均採言詞及直接審理方式，並規定被告有詰問證人
    之權利，被告之詰問權，係屬憲法第八條第一項規定「非由
    法院依法定程序不得審問處罰」之正當法律程序所保障之基
    本人權及第十六條所保障之基本訴訟權，不容任意剝奪。又
    刑事審判上之共同被告，係為訴訟經濟等原因，由檢察官或
    自訴人合併或追加起訴，或由法院合併審判所形成，其間各
    別被告及犯罪事實仍獨立存在，各被告對於其他共同被告之
    案件而言，為被告以外之人，具證人之適格，而與被告有共
    犯關係之人，其於被告之案件，既非被告，自亦具證人之適
    格，如欲以共同被告或共犯之陳述為證據，其等即具證人身
    分，應依人證之調查程序為之。從而，法院就被告之案件對
    其他共同被告或與被告有共犯關係之人調查，均應依人證之
    調查程序傳喚該共同被告或共犯到場，命其立於證人之地位
    而為陳述，並通知被告，使被告有詰問其現在與先前陳述之
    瑕疵的機會，以確保其詰問權，並藉以發現實體真實（最高
    法院九十四年度台上字第五０四四、五０六二號判決意旨參
    照）。查原審於九十五年七月二十八日及九十六年四月二十
    日審理期日，對於同案被告乙○○踐行人證之調查程序，俾
    使同案被告乙○○立於證人地位具結而為陳述，並賦予被告
    甲○○之對質及詰問權利，有原審審判筆錄可稽（見一審卷
    (一)第一二六至一三三頁、一審卷(二)第九十九至一０七頁），
    已落實憲法保障之基本人權及基本訴訟權之意旨，揆諸前揭
    判決意旨，本案同案被告乙○○於立於證人地位而為之證述
    ，自為合法之證據資料，合先敘明。
三、再按被告以外之人於偵查中向檢察官所為之陳述，除顯有不
    可信之情況者外，得為證據。被告以外之人於檢察事務官、
    司法警察官或司法警察調查中所為之陳述，與審判中不符時
    ，其先前之陳述具有較可信之特別情況，且為證明犯罪事實
    存否所必要者，得為證據。刑事訴訟法第一百五十九條之一
    第二項、第一百五十九條之二分別明文規定。證人丁○○與
    被告甲○○無親屬關係，業經渠於偵查中結證明確，渠於偵
    查中向檢察官所為之證言，就偵查筆錄製作之原因、過程及
    其功能等加以觀察，乃出於供述者之真意、並無違法取供情
    事之信用性問題，且偵查陳述核與原審陳述內容並無不同，
    足認無顯不可信之情況。依上開刑事訴訟法第一百五十九條
    之一第二項規定，認證人丁○○於偵查中之陳述自可採為證
    據。
乙、實體部分：
壹、有罪部分：
一、訊據上訴人即被告甲○○矢口否認有販賣第一級毒品海洛因
    犯行，辯稱：伊並無收受乙○○交付購買海洛因之價款一百
    二十萬元，伊當天係至「假日汽車旅館二０一號室」向乙○○購買安非他命五兩，乙○○為警查獲附表一編號一所示之
    第一級毒品海洛因與伊無關云云。
二、經查：
(一)上開被告甲○○販賣第一級毒品海洛因予乙○○事實，業據
    證人即同案被告乙○○於原審審理時明確證稱：「在案發前
    一個禮拜我打電話要甲○○幫我買毒品，之後就沒有聯繫，
    一直到案發當天下午，甲○○才打電話說已經買到了毒品，
    甲○○說賣方就是要賣『一塊』的，而且談妥價格本來是一
    二五萬元，我表示太貴，甲○○才在我家當場打電話給賣方
    ，由我跟對方談，將價錢殺到一二０萬元，對方也在電話跟
    我確認要賣一整塊的海洛因．．甲○○說賣方就在交流道那
    附近，大概一個小時左右就可以把毒品交給我，所以他就叫
    我到『假日賓館』去等他，丁○○就跟我一起過去，到『假
    日賓館』去等了一個多小時左右，甲○○才自己拿著毒品過
    來」等語（見一審卷(一)第一二九至一三二頁），更於本院證
    稱：因在一星期前，我曾請被告替我找毒品，在七月二十二
    日下午，他打電話給我，說他要過來找我，後來他到我家來
    ，告訴我他找到毒品了，並且說價格是一百二十五萬元，．
    ．由我與對方討價還價，以一百二十萬元成交。被告就約我
    到『假日汽車旅館』，等了一、二小時左右，甲○○才自己
    拿著毒品過來」等語（見本院卷第一一三至一一五頁），此
    與證人丁○○於偵查中及原審審理時證稱：「甲○○到乙○○家中找他，我當時有在場，我看到大量的錢是由乙○○交
    給甲○○，乙○○叫我陪同他一起過去『假日汽車旅館』，
    海洛因是甲○○的，因為我看到甲○○進來的時候，他的包
    包裡面就是放那些海洛因，我清楚看到甲○○從包包裡面拿
    出海洛因放在桌子上面，當時甲○○並沒有要與我們共同施
    用毒品，後來當我們要離開汽車旅館的時候，乙○○將毒品
    拿到他的汽車後車廂，毒品是在車子後車廂被查獲的」（見
    九三七０號偵查卷第四十二頁、一審卷(二)第四十七至五十七
    頁），於本院證稱：甲○○有到乙○○家，當時有看到乙○○自保險箱內拿錢出來給甲○○，事後我才知道是一百多萬
    元，有看到甲○○自包包內拿出十六包毒品給乙○○等語（
    見本院卷第一二三、一二六、一二八頁），互核相符，此外
    ，復有乙○○供稱向甲○○購買之如附表一編號一所示之白
    粉十六包（見本院卷第一二一頁）扣案可資佐證，該白粉十
    六包經送法務部調查局鑑定結果，確屬第一級毒品海洛因無
    訛（合計淨重四三三．三八公克、空包裝袋總重一九．二一
    公克），有該局九十四年十月十一日調科壹字第二００００
    五七七四號鑑定通知書在卷可稽（見九三七０號偵查卷第三
    十八頁），被告甲○○於原審及本院亦不否認案發當日下午
    先前往乙○○住處，案發前至「假日汽車旅館二０一號室」
    等情事，則被告甲○○空言否認收受乙○○交付購買毒品海
    洛因之價款，及未於「假日汽車旅館二０一號室」交付附表
    一編號一所示毒品海洛因予乙○○云云，並非實在，其所執
    之辯解，自難信為真實。
(二)同案被告乙○○於其住處交付一百二十萬元購買毒品海洛因
    價款予被告甲○○之細節，及被告甲○○於「假日汽車旅館
    二０一號室」交付毒品海洛因予乙○○之情節，均經同案被
    告乙○○於原審及本院證述如附表三所述明確，核與證人丁○○於偵查、原審及本院證述之細節，詳如附表三所述，亦
    大致吻合，被告甲○○於原審及本院均不否認案發當日下午
    先前往乙○○住處，案發前至「假日汽車旅館二０一號室」
    等情事，足證被告甲○○確實在同案被告乙○○住處收受一
    百二十萬元，並於「假日汽車旅館二０一號室」交付附表一
    編號一所示扣案十六包毒品海洛因無疑。至同案被告乙○○
    與丁○○證述價款、毒品交付過程之細節雖有些微差異，乃
    基於個人主觀認知之陳述，並不影響價款、毒品交付之重要
    情節。另證人丁○○經被告甲○○辯護人請求本院傳訊，先
    後於九十六年八月二十二日、九十六年九月十九日、九十六
    年十一月二十一日到庭作證三次，僅在九十六年八月二十二
    日於本院證稱：甲○○有到乙○○家，當時有看到乙○○自
    保險箱內拿錢出來給甲○○，事後我才知道是一百多萬元，
    有看到甲○○自包包內拿出十六包毒品給乙○○等語（見本
    院卷第一二三、一二六、一二八頁），之後於九十六年九月
    十九日證述則否認「有看到乙○○自保險箱內拿錢出來給甲○○，及看到甲○○自包包內拿出十六包毒品給乙○○」（
    見本院卷第一六一至一六三頁），再於九十六年十一月二十
    一日證述，先稱：「（乙○○說你在汽車旅館時，看到甲○○拿毒品給他，方知一百二十萬元係要買海洛因的？）是的
    。」「（乙○○說你在他家，有幫他數錢，對嗎？）對的。
    」後稱：「（你在汽車旅館有看到甲○○拿十六包海洛因給
    乙○○？）我沒有看到。」「（你知否甲○○在汽車旅館拿
    毒品給乙○○？）我不知道。」「（你知否乙○○在他家拿
    一百二十萬元給甲○○？）我不知道。」（見本院卷第一九
    五、一九六頁），則反覆不一；然證人丁○○於九十六年八
    月二十二日於本院證稱：甲○○有到乙○○家，當時有看到
    乙○○自保險箱內拿錢出來給甲○○，事後我才知道是一百
    多萬元，有看到甲○○自包包內拿出十六包毒品給乙○○等
    語，核與其於偵查中、原審審理時所述情節相符，且與同案
    被告乙○○所供情節，互核相符，詳如前述，應認為真實，
    是證人丁○○事後於九十六年九月十九日、九十六年十一月
    二十一日證述，自不足取，尚難採為被告甲○○未販賣海洛
    因之有利證明。
(三)本件案發後，同案被告乙○○於原審及本院均一再指證：於
    其住處交付一百二十萬元之購買毒品海洛因價款予被告甲○○，及被告甲○○於「假日汽車旅館二０一號室」交付毒品
    海洛因等事，證人丁○○於偵查中、原審及本院九十六年八
    月二十二日審理期日，亦證實此事明確。被告雖於本院辯稱
    ：未販賣毒品海洛因予乙○○，係向乙○○購買安非他命等
    語；但被告甲○○自警詢時、偵查中、直至原審準備期日、
    甚至原審九十六年二月十四日審判期日之前，均未曾有向乙○○購買毒品之供述，僅於原審九十六年二月十四日第一次
    審判期日辯稱：會至「假日賓館」，是與乙○○相約至「假
    日賓館」吸食毒品（見一審卷(二)第五十五頁）；被告原審辯
    護人遲至九十六年三月二日始提出書狀指稱：「甲○○係向
    乙○○購買毒品安非他命」（見一審卷(二)第六十五、六十六
    頁。該書狀並指陳「甲○○向乙○○購買之毒品為甲○○被
    查扣之安非他命」，然被告甲○○於本院業供稱向乙○○購
    買之安非他命，不是身上被查獲毒品《見本院卷第二三九頁
    》），被告甲○○嗣於原審九十六年四月二十日第二次審判
    期日辯稱：至「假日賓館」係吸食毒品，並向乙○○購買安
    非他命五兩，應付十三萬五千元價款，尚未付款（見一審卷
    (二)第一０八頁），更於本院改稱：至「假日賓館」係向乙○○購買安非他命五兩，價款十三萬五千元，尚未付款（見本
    院卷第五十頁），前後供詞翻異不一。且被告甲○○事後翻
    異之詞，有下列可疑及不合常情之處：1.被告甲○○就其案
    發當日下午，有無去同案被告乙○○住處一節，於偵查中先
    供稱：「（你當日有無到乙○○住處？）有，後改稱沒有」
    云云（見偵查卷第三十五頁），於原審及本院審理時始稱：
    有到乙○○家云云（見一審卷(二)第一０三頁、本院卷第五十
    、二０六、二三八頁），被告甲○○就其有無於案發當日下
    午前往同案被告乙○○住處之事，供述反覆不一，顯有隱情
    ；2.如按被告甲○○於原審最初所辯：係與乙○○相約前往
    「假日汽車旅館二０一號室」施用毒品，而為警查獲云云，
    亦與證人乙○○、丁○○前開所證不符，被告甲○○於原審
    審理時，經訊問當時在「假日汽車旅館二０一號室」情形，
    答稱：「（你進去之後你們三個人在做什麼？）我在吸毒，
    他們在那邊弄毒品。」「（何謂『弄毒品』？）因為我要過
    去的時候，他們都已經知道我是要過去購買毒品，所以他們
    在進行毒品分裝」（見一審卷(二)第一０二頁），係稱當時在
    場施用毒品者，僅被告甲○○一人，此與被告甲○○上開所
    辯欲與同案被告乙○○一起施用毒品之目的，顯然不符；再
    者，被告甲○○於案發當日下午既已前往乙○○住處，渠二
    人本可於該處一起施用毒品，何需大費周章與乙○○另外相
    約至「假日汽車旅館二０一號室」施用毒品，此不僅需額外
    支付租用「假日汽車旅館二０一號室」費用，更徒增遭查獲
    之風險，顯與常情不符；3.如按被告甲○○於原審再辯：至
    「假日賓館」係吸食毒品，並向乙○○購買安非他命之詞，
    因與所辯係與乙○○至「假日賓館」吸食毒品之詞，顯然不
    同，詳如上述，另係去向乙○○購買安非他命之詞，亦為不
    實，詳如下述。4.如按被告於本院所辯：至「假日賓館」係
    向乙○○購買安非他命云云，不惟為同案被告乙○○否認，
    況依社會常情，被告甲○○既已至乙○○住處，如其要購買
    安非他命，怎可能未與乙○○約定購買安非他命之數量、價
    額？甚至依其所述事後至約定之「假日賓館」拿取安非他命
    之時，亦未攜帶購買毒品之價款？所稱購買五兩安非他命，
    價款十三萬元，非為小數目，以被告甲○○與乙○○僅係認
    識半年，往來並不密切，乙○○怎肯讓被告甲○○賒欠之理
    ？（以上均詳如後述），是被告甲○○所辯，顯與常情不符
    ；又被告供承每次吸食之量最多將近一公克（見一審卷(二)第
    一０八頁），而被告身上已帶有將近二十公克之安非他命，
    為何還須另外向乙○○購買安非他命之理？再者扣案附表一
    編號四之帳冊如依被告甲○○所說是乙○○所有，為何沒有
    此次購買之安非他命紀錄？在在顯示被告甲○○嗣後於原審
    及本院所翻異之辯詞，乃係為脫免罪責之卸詞，均不合常理
    ，不足採信。
(四)被告甲○○辯護人於原審辯稱：被告甲○○僅係受乙○○委
    託找尋販毒者，充其量僅構成幫助販賣毒品罪嫌云云。惟被
    告甲○○與乙○○僅係認識半年之朋友，往來並不密切一節
    ，業據乙○○於原審證稱：「（你請甲○○幫你買毒品之前
    ，認識甲○○多久？過程中與他交情如何？）認識半年的朋
    友，往來沒有很密切，彼此並不是很熟」等語在卷（見一審
    卷(一)第一三三頁），則以買賣毒品交易，不僅有遭販毒者欺
    壓甚或為警查獲之可能，交易過程風險極大，此為一般毒品
    交易過程所常見，而被告甲○○長期染有施用毒品惡習，對
    於上開交易毒品風險當知之甚稔，且被告甲○○與被告乙○○又無深交，倘被告甲○○僅係單純幫助同案被告乙○○找
    尋毒品賣方，則於其聯絡上販毒者時，大可由同案被告乙○○自行前往與賣方交易毒品，是被告甲○○如無利可圖，豈
    有甘冒上開毒品交易風險，親自為毒品交易之理；況乙○○
    於原審審理時亦證稱：「．．甲○○還說如果數量不夠的話
    ，他會再去找賣毒品的那個人」等語（見一審卷(二)第一一七
    頁），則以被告甲○○於本件毒品交易之參與過程，顯非單
    純幫忙介紹毒品買賣交易之情所可比擬；此外，本件因被告
    甲○○否認販賣第一級毒品海洛因，且未查獲販賣第一級毒
    品海洛因予被告甲○○之人，致無從得知被告甲○○購入第
    一級毒品海洛因之確實價格，然因販賣第一級毒品海洛因係
    屬違法行為，非可公然為之，故販賣毒品之利得，除經被告
    坦承犯行，或價量俱臻明確外，委難查得實情，且政府對毒
    品非法交易向來查禁森嚴，重罰而不寬貸，此應為智慮健全
    之成年人所得知悉，且第一級毒品海洛因價格昂貴，取得不
    易，凡為販賣者，苟非有利可圖，應無甘冒遭查緝法辦施以
    重刑之風險而平白無故為他人取得第一級毒品海洛因之理，
    是以，被告甲○○不僅收受同案被告乙○○交付購買第一級
    毒品海洛因之價金，並親自前往販入第一級毒品海洛因後再
    交付予乙○○，並言明伊可擔保第一級毒品海洛因之數量云
    云，綜合上開事證，被告甲○○販賣第一級毒品海洛因予乙○○，並從中賺取買賣價差牟利之意圖與事實，至堪認定。
(五)被告甲○○固於原審指稱：「案發當天我有打電話到乙○○
    家，說要跟他買安非他命，乙○○說他那裡剛好沒有了，所
    以才約在假日賓館，乙○○叫丁○○用磅秤秤安非他命給我
    ，警方查扣的安非他命，就是丁○○交給我的那些安非他命
    」云云。但被告甲○○為警查獲之第二級毒品安非他命之來
    源，係向綽號「阿森」之人所購買一節，迭據被告甲○○於
    警詢及偵查時一致供陳在卷（見六分局偵字第０九四０００
    ０七三七號警卷第十八頁、九三七一號偵查卷第十三、二十
    頁），則被告甲○○於原審及本院審理時，改稱係向乙○○
    所購買安非他命云云，其真實性已非無疑；又被告甲○○於
    案發當時前往「假日汽車旅館二０一號室」，係將附表一編
    號一所示之第一級毒品海洛因販賣予被告甲○○，業如前揭
    認定明確，且被告乙○○於「假日汽車旅館二０一號室」並
    無交付任何毒品予被告甲○○一節，亦據證人丁○○於原審
    證稱：「（你當天有無看到乙○○跟甲○○交換東西？）沒
    有。」「（你在「假日汽車旅館」二０一室的時候，有無看
    到乙○○交給甲○○什麼東西？）沒有」等語明確（見一審
    卷(二)第五十頁）；再者被告甲○○如何向同案被告乙○○購
    買第二級毒品安非他命之過程，據被告甲○○於原審供稱：
    「（事先有無約定購買毒品的數量？）沒有，我是到達後，
    才跟乙○○說我錢不夠，要賒欠。」「（你進去（二０一室
    ）以後，看到何人？）看到乙○○跟丁○○。」「（你進去
    之後你們三個人在做什麼？）我在吸毒，他們在那邊弄毒品
    。」「（何謂「弄毒品」？）因為我要過去的時候，他們都
    已經知道我是要過去購買毒品，所以他們在進行毒品分裝。
    」「（分裝的情形？）我看到他們已經將海洛因分裝完，正
    在處理安非他命。」云云（見一審卷(二)第一００至一０二頁
    ），準此，被告甲○○既陳稱伊前往乙○○住處欲購買毒品
    安非他命，然並未與乙○○約定購買之數量，則乙○○既然
    不知被告甲○○所欲購買毒品安非他命之數量，如何能在被
    告甲○○未到達「假日汽車旅館二０一號室」之前，即可事
    先預知被告甲○○所欲購買第二級毒品安非他命之數量，並
    先進行分裝作業；況被告甲○○如與乙○○約定前往「假日
    汽車旅館二０一號室」交易第二級毒品安非他命，乙○○又
    何須攜帶附表一編號一所示之大量第一級毒品海洛因前往，
    並在該處進行分裝之理？是被告甲○○上開所辯，顯與一般
    毒品交易常情不符，而不可採。
(六)被告甲○○於本院供稱：案發時至「假日汽車旅館二０一號
    室」係向乙○○買安非他命等詞，而據被告甲○○於原審證
    稱：「（你向乙○○買安非他命的價錢如何計算？）他一兩
    算我二萬七，一兩是三七．五公克。」「（那天賒欠乙○○
    多少錢？）五兩，十三萬五千元。」「（當天你有無帶安非
    他命過去？）有，當天我帶了六、七包過去。」「（為何要
    帶安非他命過去？）那些是我沒有施用完的，大概有十幾到
    二十公克，不會超過二十公克。」「（你吸食一次安非他命
    的數量？）將近一公克。」（見一審卷(二)第一０六至一０八
    頁）；於本院供稱：在汽車旅館內乙○○有交付五兩安非他
    命給被告，被告尚未付款，被告應付十三萬五干元（見本院
    卷第五十頁），供述案發時係至「假日汽車旅館二０一號室
    」向乙○○購買五兩安非他命，價款十三萬五干元，向乙○○賒欠，尚未付款。但依被告甲○○所稱係向同案被告乙○○購買五兩即一百八十七點五公克（5×37.5＝187.5）之安
    非他命，加計其自行攜帶前往之安非他命數量至多約為二十
    公克，合計亦僅二百零七點五公克左右（187.8＋20＝207.5
    ），然此與被告甲○○為警查獲之毒品安非他命數量為二百
    十七點九公克（附表一編號八），二者相差高達有十公克之
    多，則被告甲○○為警查扣之第二級毒品安非他命，是否有
    部分係購自同案被告乙○○之處，顯有疑義；況被告甲○○
    供稱向乙○○購買之安非他命，不是身上被查獲毒品（見本
    院卷第二三九頁），據被告甲○○供稱：伊當時身上攜帶約
    有十幾到二十公克左右，且伊施用一次安非他命的數量，將
    近一公克云云，如依所陳，單以被告甲○○所持有之毒品安
    非他命數量，已足供其再施用十餘至二十次不等，何需再向
    同案被告乙○○購買第二級毒品安非他命？顯見被告甲○○
    事後翻供所辯向乙○○購買毒品安非他命之供述證據，不僅
    與常情不符，亦有諸多矛盾存在，自無可採。
(七)被告辯護人質疑同案被告乙○○購買被告甲○○毒品之一百
    二十萬元價款何來，據乙○○證稱：「（一百二十萬元及八
    十五萬元，係何來的？）是我去收帳收來的，因我做中古車
    買賣。且我家開金銀紙工廠，我父中風，工廠都由我處理。
    」（見本院卷第一一八頁），並經本院函詢臺南縣警察局佳
    里分局：「貴轄之居民乙○○ (男，62年12月25日，身份證
    統一編號：Ｚ000000000號，住台南縣西港鄉永樂村大塭1－7
    號）之父，係經營何生意？有無經營金銀紙生意？若有，係
    何店名？又乙○○有無做汽車買賣之生意？惠復。」臺南縣
    警察局佳里分局函覆：「有關本轄居民乙○○曾於九十二年
    至九十五年間，從事中古車及法拍車買賣業務，渠父郭義德
    係經營『香金紙舖』，從事金銀紙加工生產工作，目前因中
    風不良於行，該『香財金紙舖』現由渠妻郭黃換經營（詳查
    訪報告）。」（見本院卷第一四二、一四三頁），並據乙○○之妻丙○○證實（見本院卷第二０一頁）。復據乙○○證
    稱：「（你買毒品之錢已付清了，何以又帶八十五萬五千元
    去，汽車旅館？）我叫甲○○先走，我是因要將我收的貨款
    交給我家人，但我家人未回來，時間又等很久，所以我就將
    錢帶出門。」（見本院卷第一九０頁），亦據證人丁○○證
    實：「（乙○○身上為何有八十五萬五千元？）聽說是他家
    裡的錢，警方是在他身上的包包找到的。」（見九三七０號
    偵查卷第四十三頁），況被告甲○○於原審及本院所辯：至
    「假日賓館」係向乙○○購買安非他命五兩，款項十三萬五
    千元，尚未付款（見一審卷(二)第一０八頁、本院卷第五十頁
    ），亦陳述尚未付款給乙○○，是乙○○於案發被查扣之附
    表一編號五之八十五萬五千元，自非被告甲○○所辯乙○○
    販賣毒品所得。被告辯護人再指稱：扣案附表一編號四帳冊
    記載「六月二十七日、胖、十萬、清」，該「胖」即為被告
    甲○○，表示被告甲○○向乙○○購買第一級毒品十萬元，
    被告甲○○先取貨，未付款，於六月二十七日始給付十萬元
    予乙○○云云；另指稱：扣案附表一編號四帳冊記載「胖、
    預付二十萬」，表示被告甲○○先付二十萬元予乙○○云云
    。認被告甲○○係購買毒品者，然該帳冊不惟為同案被告乙○○否認為渠所有，且縱該帳冊為乙○○所有，因被告甲○○所辯向乙○○購買安非他命之辯詞，已不足採，詳如前述
    ，是該帳冊亦不能作為被告甲○○未販賣第一級毒品海洛因
    之有利證明。
(八)綜上所述，被告甲○○事後翻供所辯，純係卸責飾詞，礙難
    採信。本件事證明確，被告甲○○意圖營利販賣第一級毒品
    海洛因犯行，洵堪認定。
三、按海洛因為毒品危害防制條例第二條第二項第一款所規定之
    第一級毒品。被告甲○○販賣海洛因，係犯毒品危害防制條
    例第四條第一項販賣第一級毒品罪。非法持有第一級毒品海
    洛因之低度行為，為販賣之高度行為所吸收，不另論罪。原
    審予被告論罪科刑，固非無見。惟毒品危害防制條例第十八
    條第一項前段規定：「查獲之毒品，不問屬於犯人與否，均
    沒收銷燬之」，本件被告販賣之毒品海洛因十六包，經扣案
    在卷，原判決未予宣告沒收銷燬之，洵有違誤。被告甲○○
    上訴否認犯罪，雖無足取。但原判決既有可議，自屬無法維
    持，應由本院將原判決關於被告甲○○部分撤銷改判之。爰
    審酌被告甲○○不思正途，販賣大量毒品海洛因牟利，戕害
    國民身心健康甚鉅，及犯後否認犯行，飾詞圖卸刑責，不思
    悔悟等一切情狀，量處無期徒刑，併依刑法第三十七條第一
    項規定，宣告褫奪公權終身。扣案之附表一毒品海因十六包
    （合計淨重四三三．三八公克），係屬第一級毒品，應依毒
    品危害防制條例第十八條第一項前段，沒收銷燬之。上開毒
    品之空包裝（總重一九．二一公克），係用於包裹毒品，防
    其裸露、潮濕，便於攜帶販賣，亦係供販賣毒品所用之物，
    應依毒品危害防制條例第十九條第一項之規定宣告沒收之。
    被告甲○○販賣第一級毒品海洛因予同案被告乙○○，販毒
    所得價金為一百二十萬元（如附表二編號一），應依同條例
    第十九條第一項宣告沒收，如全部或一部不能沒收時，應以
    其財產抵償之。至被告甲○○為警查獲時，當場於其背包內
    查扣附表一編號七、八所示之第一、二級毒品海洛因、安非
    他命，其中附表一編號七所示之第一級毒品海洛因，依現有
    全案卷證，尚無從據以認定係與其前揭販賣第一級毒品海洛
    因予同案被告乙○○犯行，具有實質上或裁判上一罪關係，
    自無從併與審理，惟被告甲○○前揭涉有非法持有附表一編
    號七、八所示之第一、二級毒品海洛因、安非他命之罪嫌部
    分，並未據檢察官起訴，此部分應由檢察官另行偵辦，併此
    敘明。另在同案被告乙○○車上查獲之附表編號二至六物品
    ，與被告甲○○本案所犯並經法院諭知有罪者全然無關，亦
    不得於被告甲○○有罪判決之主刑下宣告沒收。
貳、不另為無罪諭知部分：
一、公訴意旨略以：被告甲○○先後於九十四年二月、四月間某
    日，以八至九萬元、十九萬之代價，在其位於臺南市○區○○路六八九號住處、臺南市五期重劃區某處，販賣數量不詳
    之第一級毒品海洛因予同案被告乙○○，因認被告甲○○此
    部分，亦涉犯毒品危害防制條例第四條第一項販賣第一級毒
    品罪嫌。
二、按犯罪事實應依證據認定之，無證據不得認定犯罪事實，不
    能證明被告犯罪者，應諭知無罪之判決，刑事訴訟法第一百
    五十四條第二項、第三百零一條第一項分別定有明文。又事
    實之認定，應憑證據，如未能發現相當證據，或證據不足以
    證明，自不能以推測或擬制之方法，以為裁判基礎。而認定
    不利於被告之事實，須依積極證據，茍積極證據不足為不利
    於被告事實之認定時，即應為有利於被告之認定，更不必有
    何有利之證據。另認定犯罪事實所憑之證據，雖不以直接證
    據為限，間接證據亦包括在內，然而無論直接或間接證據，
    其為訴訟上之證明，須於通常一般之人均不致有所懷疑，而
    得確信其為真實之程度者，始得據為有罪之認定，倘其證明
    尚未能達到此一程度，而有合理之懷疑存在時，致使無從形
    成有罪之確信，根據「罪證有疑，利於被告」之證據法則，
    即不得遽為不利被告之認定；再檢察官就被告犯罪事實，應
    負舉證責任，並指出證明之方法，刑事訴訟法第一百六十一
    條第一項定有明文。因此，檢察官對於起訴之犯罪事實，應
    負提出證據及說服之實質舉證責任。倘其所提出之證據，不
    足為被告有罪之積極證明，或其指出證明之方法，無從說服
    法院以形成被告有罪之心證，基於無罪推定之原則，自應為
    被告無罪之諭知（最高法院九十四年度台上字第五五０九號
    ）。
三、公訴人認被告甲○○涉有此部分犯行，無非係以同案被告乙○○於警詢及偵查中之陳述為據。訊據被告甲○○堅決否認
    有此部分販賣第一級毒品海洛因犯行，供稱：伊並無販賣第
    一級毒品海洛因予同案被告乙○○等語。經查：
(一)同案被告乙○○於警詢之陳述，係屬審判外之陳述，該傳聞
    證據未經被告甲○○之反對詰問予以核實，且被告甲○○並
    無同意該等傳聞證據可作為證據，是應認該傳聞證據欠缺適
    當性外，自無從承認其證據能力，又同案被告乙○○於偵查
    中所為供後具結之陳述，亦經本院認為無證據能力，已如前
    述，是公訴人所認被告甲○○涉有此部分之販賣第一級毒品
    海洛因犯行，已乏證據可憑。另按刑事訴訟法第一百五十六
    條第二項規定：被告或共犯之自白，不得作為有罪判決之唯
    一證據，仍應調查其他必要之證據，以察其是否與事實相符
    。其立法意旨乃在防範被告或共犯自白之虛擬致與真實不符
    ，而對自白在證據上之價值加以限制，明定須藉補強證據以
    擔保其真實性，並非絕對可由法院自由判斷該被告或共犯自
    白之證明力；若不為調查，而專憑此項自白據為被告犯罪事
    實之認定，即與上開規定有違；又此所謂共犯，包括任意共
    犯及必要共犯（含對向犯罪之共犯）在內。矧毒品危害防制
    條例第十七條規定，犯施用、販賣或持有毒品罪，供出毒品
    來源，因而破獲者，得減輕其刑；則施用、販賣或持有毒品
    之人，如供出毒品之來源因而破獲者，既得邀減輕其刑之寬
    典，為擔保其所為不利於對向共犯之陳述之真實性，尤應有
    足以令人確信其陳述為真實之補強證據。而所謂補強證據，
    則指該自白本身之外，其他足以證明自白之犯罪事實確具有
    相當程度真實性之證據而言，雖所補強者，非以事實之全部
    為必要，但亦須因補強證據與自白之相互利用，足使犯罪事
    實獲得確信者，始足當之（最高法院九十五年度台上字第三
    二二０號判決意旨參照）。準此，本件縱認同案被告乙○○
    之前揭證詞具有證據能力，然本件同案被告乙○○係向被告
    甲○○購買第一級毒品海洛因之人，揆諸前揭判決意旨，為
    擔保其所為不利於對向共犯即被告甲○○之陳述之真實性，
    尤應有足以令人確信其陳述為真實之補強證據，然查，本件
    公訴人所舉被告甲○○販賣第一級毒品海洛因之罪證，除同
    案被告乙○○於警詢及偵查中之陳述外，並未舉出其他相關
    補強事證足以佐憑，雖本院審查卷內所附同案同案被告乙○○為警採集尿液送驗結果，確有毒品反應之檢驗報告，惟該
    尿液檢驗報告充其量僅能證明同案被告乙○○確有施用毒品
    之情，與被告甲○○所涉販賣第一級毒品海洛因之罪嫌無涉
    ，亦不得藉以補強及擔保同案被告乙○○所陳述向被告甲○○購買第一級毒品海洛因等情為真實，自不得資為被告甲○○販賣毒品之補強證據（最高法院九十五年度台上字第三二
    二０號判決意旨參照）。
(二)綜上所述，公訴人所提上開證據，尚無法證明被告甲○○有
    此部分販賣第一級毒品海洛因犯行，此外亦查無其他證據資
    料可資證明被告甲○○確有上開犯行，既不能證明被告甲○○此部分之犯罪，本應為被告無罪之判決，惟公訴人認此部
    分與前開本院認定有罪部分，具有連續犯之裁判上一罪關係
    ，乃不另為無罪之諭知。
據上論斷，應依刑事訴訟法第三百六十九條第一項前段、第三百
六十四條、第二百九十九條第一項前段，毒品危害防制條例第四
條第一項、第十八條第一項前段、第十九條第一項，刑法第十一
條前段、第三十七條第一項，判決如主文。
本案經檢察官郭珍妮到庭執行職務。
中    華    民    國    97    年     1    月     2    日
                  刑事第一庭審判長法官  黃  崑  宗
                                  法官  王  明  宏
                                  法官  蔡  長  林
以上正本證明與原本無異。
如不服本判決，應於收受本判決後十日內向本院提出上訴書狀。
其未敘述上訴理由者並得於提起上訴後十日內向本院補提理由書
狀（均須按他造當事人之人數附繕本）「切勿逕送上級法院」。
                                書記官  李  培  薇
中    華    民    國    97    年     1    月     3    日
附錄本案論罪科刑法條全文：
毒品危害防制條例第四條
製造、運輸、販賣第一級毒品者，處死刑或無期徒刑；處無期徒
刑者，得併科新臺幣1千萬元以下罰金。
製造、運輸、販賣第二級毒品者，處無期徒刑或7年以上有期徒
刑，得併科新臺幣7百萬元以下罰金。
製造、運輸、販賣第三級毒品者，處5年以上有期徒刑，得併科
新臺幣5百萬元以下罰金。製造、運輸、販賣第四級毒品者，處3
年以上10年以下有期徒刑，得併科新臺幣3百萬元以下罰金。
製造、運輸、販賣專供製造或施用毒品之器具者，處1年以上7年
以下有期徒刑，得併科新臺幣1百萬元以下罰金。
前五項之未遂犯罰之。
┌──────────────────────────────┐
│附表一：（扣案物）                                          │
├──┬──────────┬────┬───────────┤
│編號│扣案物品名稱        │數  量  │備               註   │
├──┼──────────┼────┼───────────┤
│ 一 │海洛因（含包裝袋）  │16包    │合計淨重433.38公克    │
│    │                    │        │空包裝袋總重19.21公克 │
├──┼──────────┼────┼───────────┤
│ 二 │安非他命（含包裝袋）│9包     │合計淨重955.03公克    │
│    │                    │        │空包裝袋總重13.11公克 │
├──┼──────────┼────┼───────────┤
│ 三 │電子磅秤            │1台     │                      │
│    │                    │        │                      │
├──┼──────────┼────┼───────────┤
│ 四 │帳冊                │1本     │                      │
│    │                    │        │                      │
├──┼──────────┼────┼───────────┤
│ 五 │現金                │855000元│                      │
├──┼──────────┼────┼───────────┤
│ 六 │行動電話            │3支     │門號0000000000號      │
│    │                    │        ├───────────┤
│    │                    │        │門號0000000000號      │
│    │                    │        ├───────────┤
│    │                    │        │門號不詳              │
├──┼──────────┼────┼───────────┤
│ 七 │海洛因（含包裝袋）  │12包    │合計淨重19.63公克     │
│    │                    │        │空包裝袋總重5.74公克  │
├──┼──────────┼────┼───────────┤
│ 八 │安非他命（含包裝袋）│13包    │毛重217.9公克         │
├──┼──────────┼────┼───────────┤
│ 九 │行動電話            │2支     │門號0000000000號      │
│    │                    │        ├───────────┤
│    │                    │        │門號0000000000號      │
└──┴──────────┴────┴───────────┘
┌──────────────────────────────┐
│附表二：（應沒收物）                                        │
├──┬──────┬─────┬──────┬───────┤
│編號│扣案物品名稱│數      量│沒 收 依 據 │備         註 │
├──┼──────┼─────┼──────┼───────┤
│ 一 │犯罪所得    │0000000元 │毒品危害防制│未扣案        │
│    │            │          │條例第十九條│              │
│    │            │          │第一項      │              │
└──┴──────┴─────┴──────┴───────┘
┌───────────────────────────┐
│ 附表三：證人乙○○、丁○○證述價款、毒品交付情節     │
├─────┬──────────┬──────────┤
│          │乙○○證詞          │丁○○證詞          │
├─────┼──────────┼──────────┤
│丁○○在郭│有（一審(一)129、本院 │沒有（一審(一)P.54、本│
│家是否幫忙│P.188、193、194）   │院P.201）           │
│數錢      │                    ├──────────┤
│          │                    │有（本院P.195、196）│
├─────┼──────────┼──────────┤
│丁○○知否│知道（本院P.194）   │事後才知120萬（本院 │
│錢的數目  │                    │P.128）             │
├─────┼──────────┼──────────┤
│丁○○知否│事後才知（本院P.188.│事後才知買毒品（本院│
│交付錢的目│、192）             │P.128）             │
│的        │                    │                    │
├─────┼──────────┼──────────┤
│錢如何包裝│都是一千元，十萬元一│                    │
│          │束，五十萬元一大束（│                    │
│          │本院P.114）         │                    │
│          ├──────────┤                    │
│          │全是一千元（本院P.18│                    │
│          │9）                 │                    │
├─────┼──────────┼──────────┤
│錢裝於何物│沒包裝直接交付（本院│放手提袋內（本院P.  │
│交付被告  │P.114）             │128）               │
│          ├──────────┼──────────┤
│          │放手提袋（本院P.193 │                    │
│          │、194）             │                    │
│          │                    │                    │
├─────┼──────────┼──────────┤
│毒品裝於何│只用報紙裝（一審(一)P.│一團報紙包著（偵卷P.│
│物交付郭春│130）               │42）                │
│祈        │                    ├──────────┤
│          │                    │被告包包內（一審(一)P.│
│          │                    │49、本院P.126）     │
├─────┼──────────┼──────────┤
│乙○○是否│不知一塊多重（一審(一)│                    │
│知道一塊重│P.130 ）            │                    │
│量若干    ├──────────┼──────────┤
│          │一塊九兩三（本院P.19│                    │
│          │4）                 │                    │
├─────┼──────────┼──────────┤
│乙○○是否│有（一審(一)P.130）   │有（本院P.127）     │
│曾秤重    ├──────────┤                    │
│          │沒有（本院P.118、   │                    │
│          │121、191）          │                    │
└─────┴──────────┴──────────┘


司法院資訊處製作；財團法人民間司法改革基金會備份。
